臺北高等行政法院判決　　　　　　　　　　　　　　九十年度訴字第一九六八號
　　　　　　　　　　　　　　　.
　原 　　 告　甲○○
　訴訟代理人　丙○○
　被　　　告　財政部台灣省北區國稅局
　代　表　人　林吉昌（局長）
　訴訟代理人　丁○○
　　　　　　　乙○○
右當事人間因贈與稅事件，原告不服財政部中華民國九十年一月二日台財訴第000
0000000號訴願決定，提起行政訴訟，本院判決如左：
　　　主  文
原告之訴駁回。
訴訟費用由原告負擔。
　　　事  實
一事實概要：
  緣原告於民國（下同）八十二年二月十六日以自有資金無償為其子林盈良、丙○○
  購置坐落台北縣林口鄉○○段中湖小段一五二─一五、─二三地號，台北縣三重市
  ○○○段長泰小段一二二─三一地號等三筆土地，被告依財政部台北市國稅局通報
  資料查得原告涉有贈與情事，經函請原告於文到十日內申報贈與稅，原告逾期未申
  報，被告遂依行為時遺產及贈與稅法第五條第三款規定，核定贈與總額新台幣（以
  下同）七、四七九、一五七元，贈與淨額七、○二九、一五七元，應納贈與稅額一
  、二二六、八三○元，並依同法第四十四條規定，按核定應納稅額處以一倍之罰鍰
  計一、二二六、八三○元。原告不服，申經復查，經被告於八十八年五月十二日以
  北區國稅法第00000000號復查決定書駁回申請，原告猶表不服，提起訴願
  ，亦遭駁回，遂向本院提起行政訴訟。
二訴之聲明：
　(一)原告聲明：訴願決定及原處分均撤銷。
　(二)被告聲明：如主文所示。
三兩造之爭點：
  原告主張本件購置土地之資金實係宏裕工業股份有限公司（以下簡稱宏裕公司）因
  合建收取之保證金，並非原告自有資金，被告卻認定係原告以「自有資金」無償為
  其子購置財產，並據以核課贈與稅及處罰鍰，顯有違誤，是否可採？
　(一)原告主張之理由：
    1.查本件付與林秋旺之買賣價金，來自訴外人國光建設企業股份有限公司（以下
      簡稱國光公司）提供合建之保證金二六、○○○、○○○元，係由宏裕公司負
      責人林秋明簽收，因宏裕公司發生股東糾紛，原宏裕公司全部銀行帳戶均需蓋
      用林秋旺之印鑑，故無法再使用宏裕、宏發機械公司（以下簡稱宏發公司）之
      帳戶，乃借用原告之帳戶往來，包括宏裕、宏發公司之一切應收款均借用原告
      之帳戶，故系爭宏裕公司因合建而收取之保證金二六、○○○、○○○元，係
      由原告保管，存放於華南商業銀行000000000000號帳戶，並非原
      告自有資金甚明。
    2.次查系爭台北縣林口鄉○○段中湖小段一五二之十五、二十三地號土地，所有
      權三分之一，三重市○○○段長泰小段一二二之三十一地號土地，所有權三分
      之一，均係宏裕公司與林秋旺協議退股，以公司資金購置林秋旺之上開財產，
      並信託登記於股東丙○○、林盈良名下，其後宏裕公司於國光公司合建不成，
      宏裕公司同意以三二、○○○、○○○元與國光公司解除契約，並先行交付一
      六、○○○、○○○元之支票兩紙予國光公司，惟宏裕公司無力清償餘款四、
      ○○○、○○○元，復遭國光公司聲請台灣板橋地方法院執行假扣押在案，可
      見系爭二六、○○○、○○○元實非原告自有資金。
    3.末查宏裕公司返還國光公司之保證金及違約金，其中一六、○○○、○○○元
      係由房屋受託人丙○○代償，由丙○○簽發華南商業銀行股份有限公司（以下
      簡稱華南銀行）三重分行帳號四九三九─七之支票二紙，支票號碼分別為ＪＢ
      0000000號、ＪＢ0000000號、金額為一三、○○○、○○○元
      及三、○○○、○○○元，發票日為八十二年四月十七日及八十二年五月十五
      日，而丙○○為兌現上開支票，當日並將其在中國信託銀行股份有限公司（以
      下簡稱中國信託）之定存四、九○○、○○○元解約連同利息及中國信託乙存
      存款共九、三○○、○○○元匯入華南銀行三重分行，另將丙○○華南銀行乙
      存三、七○○、○○○元轉至甲存，此二筆共計一三、○○○、○○○元以兌
      現給國光公司之支票，而八十二年五月十五日之三、○○○、○○○元支票亦
      是於八十二年五月十四日由第一商業銀行股份有限公司（以下簡稱第一銀行）
      匯款二、○○○、○○○元及八十二年五月十五日中國信託匯款六五○、○○
      ○元及華南銀行乙存轉入甲存用以兌現支票，其餘一二、○○○、○○○元，
      則由林秋明簽發支票清償，亦證系爭二六、○○○、○○○元保證金實非原告
      之資金，否則為何由丙○○及宏裕公司負責人林秋明清償，且縱認係原告自有
      之資金，惟丙○○、林秋明亦已付款還國光公司，並無贈與之事實，是本件被
      告所稱之自有資金既已返還予國光公司，顯無贈與之事實，且國光公司聲請法
      院裁定假扣押之金額為九○○、○○○元，可見宏裕公司確實已將取得保證金
      返還予國光公司，僅剩少部分違約金因無力清償而遭扣押，顯見被告所指之「
      自有資金」顯非事實。
  (二)被告主張之理由：
    1.贈與稅部分：
      (1)本件原告於八十二年二月十六日以自有資金無償為其子林盈良、丙○○購置
        坐落台北縣林口鄉○○段中湖小段一五二—一五、一五二—二三地號、台北
        縣三重市○○○段長泰小段一二二—三一地號等三筆土地，涉有贈與情事，
        被告初查乃於八十五年五月七日以北區國稅二第八五○一五五八七號函，通
        知原告於文到十日內申報贈與稅，原告逾期未申報，遂依法核定贈與總額七
        、四七九、一五七元。原告不服，主張本件緣起於原告及其弟林秋明、林秋
        旺三人共同經營宏發公司及宏裕公司，因林秋旺任總經理，帳目不清，且不
        理公司業務，在不得已之情況下，經由親友協調，以總價二○、○○○、○
        ○○元為買賣之價金，購買屬林秋旺所持有之宏發、宏裕公司股份、及兄弟
        共同持有之房屋、土地等不動產。但因股東無法集資此二○、○○○、○○
        ○元，最後決議以公司廠房土地與國光公司合建房屋，因林秋旺不肯為公司
        之支票背書且要求以本票支付，只好經由原告帳戶開立支票支付二○、○○
        ○、○○○元（自合建保證金中提取）予林秋旺作為出讓公司股份及不動產
        之代價，而本件將出讓財產中坐落台北縣林口鄉及三重市之土地移轉登記於
        原告之子林盈良及丙○○二人，乃係其二人皆係公司股東，且系爭不動產，
        該二人本可另立契約取得，惟已遭以贈與論處，實與情理不合等語。申經被
        告復查決定以，查本件係按財政部台北市國稅局調查發現原告分別於八十年
        十二月五日、八十一年一月九日以二○、○○○、○○○元資金向其弟林秋
        旺整批購入坐落林口鄉○○段、三重市○○○段等房地及宏發、宏裕等公司
        股份之財產，並非於購入後登記本人名下，而係將部分財產間接或直接登記
        在其子林盈良、丙○○、侄子林信賢及配偶林周阿好等四人名下，原告雖主
        張該四人皆屬宏發、宏裕公司股東，因而才予登記其名下，惟依卷查系爭坐
        落台北縣林口鄉○○段中湖小段一五二—一五、一五二—二三地號、台北縣
        三重市○○○段長泰小段一二二—三一地號三筆土地，原所有權人為原告、
        林秋明及林秋旺三兄弟所有，並非屬宏發、宏裕公司資產，而林秋旺同意出
        讓系爭土地應有部分（三分之一），而由原告出資支付林秋旺收取，自應將
        出讓之應有部分登記於原告名下，方屬適法，惟依卷附系爭地號土地登記簿
        謄本記載，係於八十一年二月十四日先登記予第三人張萬得後，復於八十二
        年二月十六日再登記於原告之子林盈良及丙○○兩人名下，而其間經核並無
        買賣雙方支付價款之資金流程，是以不動產既經登記，即生效力，贈與行為
        即已實現，原核定依行為時遺產及贈與稅法第五條第三款以贈與論，並按移
        轉年度贈與金額及財產現值之比例核定本件贈與總額七、四七九、一五七元
        ，應納贈與稅額一、二二六、八三○元，並無不合等由，而未准變更，應無
        不合。
      (2)原告訴稱其自始即無以自有資金為丙○○、林盈良二人購置系爭不動產，而
        係由原告取得宏發、宏裕公司全體股東之同意，而自國光公司所提供合建保
        證金二六、○○○、○○○元，提撥其中之二○、○○○、○○○元為向林
        秋旺購買不動產及宏發公司股份之價金乙節，惟查本件林秋旺將所持有之宏
        發、宏裕公司股份及不動產等以總價二○、○○○、○○○元出售予原告及
        林秋明二人，有其雙方於八十年十二月五日簽訂之不動產及公司股權買賣契
        約書附卷，應為原告所不爭。其收付款之流程，出售人林秋旺已取得二○、
        ○○○、○○○元亦無疑義，而支付該二○、○○○、○○○元資金之來源
        ，係來自原告之私人帳戶，亦為原告所自認並有華南銀行八十五年一月十一
        日華三字第七號函、八十五年三月十五日華三存字第二五號函暨收付明細表
        、支票等附卷佐證，可證購買系爭不動產資金既來自原告之銀行帳戶提款，
        當然為原告之自有資金。至於原告訴稱系爭二○、○○○、○○○元資金係
        來自合建保證金二六、○○○、○○○元中之款項等語，按「當事人主張之
        事實，須負舉證責任，倘所提之證據，不足為其主張事實之證明，自不能認
        其主張為真實。」最高行政法院（八十九年七月一日改制前為行政法院，以
        下同）三十六年判字第十六號著有判例。查原告所訴因林秋旺與宏發、宏裕
        公司間之業務運作出現問題，致公司應收、應付帳款無法順利自公司銀行帳
        戶中存取，核與本件單純之贈與無關；且公司內部因簽發收支款，為蓋妥印
        鑑章事宜發生不協調情事，非不可立即向往來銀行申請變更，甚至另行開設
        新銀行帳戶，以謀求解決，豈可權宜以私人帳戶代替公司帳戶為業務往來之
        收支帳戶，而致公司法人帳戶款與個人帳款混淆不清？再者，依原告於復查
        時提示之宏裕公司與國光公司於八十年十一月二十六日所簽訂之合建房屋契
        約書所載，該國光公司所提供之保證金二六、○○○、○○○元，係開立彰
        化商業銀行股份有限公司（以下簡稱彰化銀行）東三重分行支票二紙，面額
        分別為一五、○○○、○○○元及一一、○○○、○○○元，均由宏裕公司
        負責人林秋明於簽約當日收取，原告訴稱該款係存入其私人銀行帳戶，惟並
        未提示佐證文件，自不足證明為真實，退言之，即使該款確有存入原告私人
        帳戶，惟依最高行政法院六十二年度判字第一二七號判例意旨，該動產所有
        權既移轉由原告占有，其物權自為原告所有，否則權利義務主體無從確定，
        物權陷於紊亂，是原告訴稱系爭二○、○○○、○○○元資金係來自合建保
        證金二六、○○○、○○○元中之款項等語，洵無可採，被告論以本件贈與
        資金，係來自原告自有資金並無不合。
      (3)另查系爭三筆土地，原所有權人為原告、林秋明及林秋旺三兄弟所有，並非
        屬宏發、宏裕公司資產，而林秋旺出讓系爭土地應有部分（三分之一）等財
        產，取得全部價款之二○、○○○、○○○元，其資金係來自原告私人帳戶
        ，前已敘明，原告卻執詞主張不動產買受價金係由宏發公司、宏裕公司之資
        金而來，既無事證證明，自為空言。且從系爭不動產之移轉過程，即由原告
        出資價購先登記予第三人名義，再轉回本件受贈人名下，顯然有利用三角移
        轉方式規避贈與稅，則被告以贈與論核課贈與稅即非無據。
    2.罰鍰部分﹕
      本件原告以自有資金無償為林盈良及丙○○購置財產之事實，前已敘明，並未
      依被告通知申報函依限辦理申報，被告遂依行為時遺產及贈與稅法第四十四條
      規定，按應納與稅額一、二二六、八三○元，處以一倍之罰鍰一、二二六、八
      三○元，復查決定遞予維持，應無不合。
　　理  由
一按「財產之移動，具有左列各款情形之一者，以贈與論，依本法規定，課徵贈與稅
  ：一‧‧‧三、以自己之資金，無償為他人購置財產者，其資金。」「除第二十條
  所規定之贈與外，贈與人在一年內贈與他人之財產總值超過贈與稅免稅額時，應於
  超過免稅額之贈與行為發生後三十日內，向主管稽徵機關依本法規定辦理贈與稅申
  報。」「納稅義務人違反第二十三條或第二十四條之規定，未依限辦理遺產稅或贈
  與稅申報者，按核定應納稅額加處一倍至二倍之罰鍰。」分別為遺產及贈與稅法第
  五條第三款前段、第二十四條第一項及第四十四條前段所明定。
二本件原告八十二年二月十六日以自有資金無償為其子林盈良、丙○○購置坐落台北
  縣林口鄉○○段中湖小段一五二─一五、─二三，台北縣三重市○○○段長泰小段
  一二二─三一地號等三筆土地，被告依通報查得原告涉有贈與情事，經函請原告於
  文到十日內申報贈與稅，原告逾期未申報，被告遂依法核定贈與總額七、四七九、
  一五七元，贈與淨額七、○二九、一五七元，應納贈與稅額一、二二六、八三○元
  ，並按核定應納稅額處以一倍之罰鍰計一、二二六、八三○元。原告不服，循序申
  請復查、提起訴願，遞遭駁回，復起訴主張本件購置土地之資金實係宏裕公司因合
  建收取之保證金，並非原告自有資金，被告卻認定係原告以「自有資金」無償為其
  子購置財產，並據以核課贈與稅及處罰鍰，顯有違誤，詳如其事實欄所載理由等語
  。查本件被告係依財政部台北市國稅局八十五年四月十一日（八五）財北國稅審貳
  字第八五○一五二二三號函通報檢送之資料調查發現原告分別於八十年十二月五日
  、八十一年一月九日以二○、○○○、○○○元資金，向其弟林秋旺整批購入坐落
  台北縣林口鄉○○段、三重市○○○段等房地及宏發、宏裕等公司股份之財產，購
  入後並非登記原告名下，而係將部分財產間接或直接登記在其姪子林信賢、子丙○
  ○、林盈良及配偶林周阿好等人名下，原告雖主張該四人皆屬宏發、宏裕公司股東
  ，因而才予登記其子等名下，惟依卷查系爭坐落台北縣林口鄉○○段中湖小段一五
  二─一五、─二三，台北縣三重市○○○段長泰小段一二二─三一地號等三筆土地
  原土地所有權人係為甲○○、林秋旺、林秋明三兄弟所有，並非屬宏發、宏裕公司
  資產，而林秋旺同意出讓系爭土地應有部分三分之一，而由原告出資支付林秋旺收
  取，自應將出讓之應有部分登記原告名下，方屬適法，惟依卷附系爭地號土地登記
  簿謄本記載，係先登記予第三人張萬得後，復於八十二年二月十六日再登記於原告
  之子林盈良及丙○○兩人名下，而其間經核並無買賣雙方支付價款之資金流程，移
  轉過程迂迴，異於一般社會經驗，原告就為何迂迴三角移轉登記，其訴訟代理人先
  後於九十年十二月十二日、九十一年二月五日於本院稱：是代書建議這樣辦理，原
  告與張萬得無任何關係，顯未能提出合理之正當理由，其意圖斷絕贈與資金之查核
  ，藉迂迴三角移轉登記方式規避贈與稅之事實，洵堪認定，被告依首揭法條規定以
  贈與論，並按移轉年度贈與金額及財產現值之比例，核定本件贈與總額七、四七九
  、一五七元，應納贈與稅額一、二二六、八三○元，又原告未依被告八十五年五月
  七日北區國稅二第八五○一五五八七號函通知依限辦理申報，有該函及掛號郵件收
  件回執附原處分卷可稽，被告按應納稅額處以一倍罰鍰一、二二六、八三○元，揆
  諸首揭規定，自無不合。
三至於原告訴稱：其並無以自有資金為子丙○○、林盈良購置系爭不動產，實係由原
  告以宏裕公司因合建收取國光公司提供保證金二六、○○○、○○○元，提撥其中
  之二○、○○○、○○○元為向林秋旺購買不動產及宏裕等公司股份之價金等語。
  惟查林秋旺將其宏裕、宏發公司股份及不動產以總價二○、○○○、○○○元售予
  原告及林秋明，有八十年十二月五日簽訂之不動產及公司股權買賣契約書附卷，應
  為原告所不爭。其收付款之流程，出售人林秋旺已取得二○、○○○、○○○元亦
  無疑義，而支付該二○、○○○、○○○元資金之來源，係來自原告之私人帳戶，
  亦為原告所自認，並有華南銀行八十五年一月十一日華三字第七號函、同年三月十
  五日華三存字第二五號函暨收付明細表、支票等附原處分卷佐證，足證購買系爭不
  動產資金既來自原告之銀行帳戶提款，當然為原告之自有資金。至於原告訴稱系爭
  二○、○○○、○○○元資金係來自合建保證金二六、○○○、○○○元中之款項
  乙節。按「當事人主張之事實，須負舉證責任，倘所提之證據，不足為其主張事實
  之證明，自不能認其主張為真實。」最高行政法院三十六年度判字第十六號著有判
  例。查原告所訴因林秋旺與宏發、宏裕公司間之業務運作出現問題，致公司應收、
  應付帳款無法順利自公司銀行帳戶中存取，核與本件單純之贈與無關；且公司內部
  因簽發收支款，為蓋妥印鑑章事宜發生不協調情事，非不可立即向往來銀行申請變
  更，或另行開設新銀行帳戶，以謀求解決，豈可權宜以私人帳戶代替公司帳戶為業
  務往來之收支帳戶，而致公司法人帳戶款與個人帳款混淆不清，再者，依原告於復
  查時提示之宏裕公司與國光公司於八十年十一月二十六日所簽訂之合建房屋契約書
  記載，該國光公司所提供之保證金二六、○○○、○○○元，係開立彰化銀行東三
  重分行支票二紙，面額分別為一五、○○○、○○○元及一一、○○○、○○○元
  ，均由宏裕公司負責人林秋明於簽約當日收取，原告訴稱該款係存入其私人銀行帳
  戶，惟並未提示佐證文件，自不足證明為真實，退言之，即使該款確有存入原告私
  人帳戶，惟依最高行政法院六十二年度判字第一二七號判例意旨，該動產所有權既
  移轉由原告占有，其物權自為原告所有，否則權利義務主體無從確定，物權陷於紊
  亂，是原告訴稱系爭二○、○○○、○○○元資金係來自合建保證金二六、○○○
  、○○○元中之款項乙節，亦無可採，被告論以本件贈與資金，係來自原告自有資
  金，核無不合。
四綜上說明，本件被告對原告所為課徵贈與稅及罰鍰處分，核無違誤，訴願決定予以
  維持，亦無不合，原告起訴意旨，難謂為有理由，應予駁回。
五據上論結，本件原告之訴為無理由，依行政訴訟法第九十八條第三項前段，判決如
  主文。
中　　華　　民　　國　　　九十一　　年　　　二　　　　月　　二十七　　　日
                 　　　　   臺 北 高 等 行 政 法 院  第 二 庭
                             　　　　      審 判 長  法    官  王立杰
                                           　　　    法    官  陳雅香
                                                     法    官  黃本仁
右為正本係照原本作成。
如不服本判決，應於送達後二十日內，向本院提出上訴狀並表明上訴理由，如於本判
決宣示後送達前提起上訴者，應於判決送達後二十日內補提上訴理由書（須按他造人
數附繕本）。
中　　華　　民　　國　　　九十一　　年　　　二　　　　月　　二十七　　　日
       　　　　　　　　　　　　　　　　　　　　　　　書 記 官　姚國華
